【裁判字號】    90,簡上,27
【裁判日期】    900417
【裁判案由】    拆屋還地
【裁判全文】
臺灣高雄地方法院民事判決  九十年度簡上字第二七號
    上  訴  人  丁○○
    上  訴  人  丙○○○
    訴訟代理人  甲○○
    被上訴人    乙○○
右當事人間請求拆屋還地事件，上訴人對於中華民國八十九年十月十二日本院旗山簡
易庭八十九年度旗簡字第七三號第一審判決提起上訴，本院判決如左：
    主    文
原判決命上訴人丙○○○共同將坐落高雄縣旗山鎮○○○段第四十地號土地上、如附
圖斜線部份所示、門牌號碼高雄縣旗山鎮○○○路七號、面積一一八平方公尺未經保
存登記建物拆除部份，及命上訴人丁○○、丙○○○連帶給付部分，以及該部分假執
行之宣告，暨訴訟費用之裁判除確定部分外，均廢棄。
右廢棄部分，除命上訴人丁○○、丙○○○連帶給付部分外，被上訴人在第一審之訴
及假執行之聲請均駁回。
其餘上訴駁回。
第一審、第二審訴訟費用，除確定部分外，均由上訴人負擔。
    事    實
甲、上訴人方面：
一、聲明：
（一）原判決不利於上訴人之部分均廢棄。
（二）右廢棄部份，被上訴人於第一審之訴及假執行之聲請均駁回。
二、陳述：除與原審判決書所載者相同者，茲予引用外，補稱：
（一）民國八十九年一月二十六日修正前土地法第三十條第一項前段規定私有農地所
      有權之移轉，其承受人以能自耕者為限，法律行為違反強制或禁止規定者，無
      效，而私有農地之移轉，承受人自耕能力之有無，縱未經當事人主張或抗辯，
      法院亦應為調查、認定，此為最高法院判例、決議之見解；本件上訴人所承租
      之坐落高雄縣旗山鎮○○○段第四十地號土地為私有農地，經被上訴人於六十
      八年九月二十一日以買賣為原因登記取得權利範圍二分之一之所有權，而被上
      訴人乃四十八年六月二十二日出生，斯時仍為在學學生，顯無自耕能力，是被
      上訴人當然不具自耕能力而不能合法取得本件土地之所有權，被上訴人依民法
      第七百六十七條請求上訴人將地上房屋拆除，自無理由。
（二）本件被上訴人既為無自耕能力之在學學生，依法自不能登記取得本件私有農地
      應有部分二分之一，且被上訴人並非善意第三人，本不受信賴登記之保護。
（三）租賃期間屆滿後，承租人仍為租賃物之使用、收益，出租人不即表示反對之意
      思者，視為以不定期限繼續租約，此為民法第四百五十一條所明定；本件上訴
      人於五十五年四月二十三日向被上訴人之父張太山承租本件土地，約定租期自
      五十二年十月一日起至六十年九月三十日止，租約期滿後，上訴人繼續使用收
      益本件土地，張太山並表示無庸換約，嗣後張太山將其所有之土地應有部份出
      賣第三人黃朝來，再由黃朝來出賣予本件被上訴人，然上訴人居住在高雄縣旗
      山鎮○○○路七號，被上訴人則居住於同路八號，並無不能通知不續租之情形
      ，但被上訴人竟未曾表示反對上訴人繼續使用收益本件承租之土地，依法自應
      視為以不定期限繼續租約。
（四）又提存有清償債務之效力；本件上訴人既已以不定期限與被上訴人繼續租約，
      並將租金提存於法院，自無庸再給付相當於租金之不當得利。
（五）本件坐落高雄縣旗山鎮○○○段第四十地號土地上、如附圖斜線部份所示、門
      牌號碼高雄縣旗山鎮○○○路七號、面積一一八平方公尺未經保存登記建物，
      乃上訴人丁○○於五十年四月二十三日向共有人之一即被上訴人之父張太山承
      租土地後所興建，上訴人丙○○○並非該建物之起造人，亦非該土地承租人，
      自無從與上訴人丁○○一同拆除地上建物，亦無給付相當於租金之不當得利之
      義務。
三、證據：援用原審之立證方法，並聲請函高雄縣旗山鎮公所調閱被上訴人申請、核
    發自耕能力證明書卷證資料，及調閱提存事件卷宗。
乙、被上訴人方面：
一、聲明：上訴駁回。
二、陳述：除與原審判決書所載者相同者，茲予引用外，補稱：
（一）私有農地之移轉，依土地法規定承受人以能自耕者為限，故地政機關於辦理私
      有農地所有權移轉登記時，必先就承受人是否具有自耕能力一節進行審查，是
      被上訴人辦理本件土地所有權移轉登記時，必已具自耕能力且提出自耕能力證
      明書，上訴人憑空臆測被上訴人不具自耕能力、未能合法取得本件土地所有權
      應有部分二分之一云云，自不足採。
（二）況依土地法所為之登記有絕對效力，被上訴人之所有權移轉登記既未經塗銷，
      上訴人自不得否認被上訴人之所有權。
（三）民法第四百五十一條第一項所謂視為以不定期限繼續租賃契約須承租人於租期
      屆滿後，仍為租賃物之使用收益，而出租人不即為反對之表示者，始有適用，
      其意在防止出租人於租期屆滿後，明知承租人就租賃物繼續使用收益而無反對
      之表示，過後忽又主張租賃關係消滅，使承租人陷於窘境而設，並非含有必須
      於租期屆滿時，始得表示反對之意，故於訂約之際，明訂期滿後絕不續租或續
      租應另訂契約者，或於租期行將屆滿之際，向承租人預為表示不願繼續契約者
      ，仍難謂不發生阻止續約之效力，此有最高法院判例意旨可參；本件土地原雖
      經所有權人張太山出租上訴人丁○○，然其等所簽訂之租借契約書第二條、第
      六條已約定「租借期間自五十二年十月一日起至六十年九月三十日止，期滿後
      經雙方另議換約或買賣」、「期滿及甲方（即上訴人丁○○）不使用時將租約
      解除」，而上訴人於租期屆滿後，從未就續約事宜與張太山洽商，亦未另訂新
      約，張太山甚且於租期屆滿前向上訴人丁○○表示不予續租，顯見上訴人丁○○與張太山間租賃契約，已於租期屆滿時消滅。
（四）張太山與上訴人丁○○間租賃契約既已於租期屆滿時消滅，則被上訴人受讓本
      件土地自無民法第四百二十五條第一項之適用，被上訴人與上訴人間仍無租賃
      關係存在，被上訴人自得拒絕收受上訴人繳交之「租金」，而上訴人將該「租
      金」提存，亦不生清償效力。
（五）本件土地原為被上訴人之父張太山所有，五十二年十月間，上訴人竟擅自占用
      張太山所有之部份土地，在地上興建如附圖斜線部份所示、門牌號碼高雄縣旗
      山鎮○○○路七號、面積一一八平方公尺未經保存登記建物，並經營大中商店
      使用；張太山屢次請求上訴人拆屋還地均未獲置理，始於五十五年四月間與上
      訴人丁○○簽訂租借契約，約定由上訴人丁○○向張太山承租該建物基地約三
      八‧四一八坪部份，租期回溯自遭占用時即五十二年十月一日起至六十年九月
      三十日止；因該建物係用以經營大中商店，而大中商店負責人為上訴人丙○○○，是上訴人丙○○○確與上訴人丁○○共同興建本件地上建物、占有使用收
      益被上訴人所有之土地，而非僅為丁○○之占有輔助人。
丙、本院依職權函高雄縣旗山地政事務所查坐落高雄縣旗山鎮○○○段第四十地號土
    地六十八年九月二十一日以買賣為登記原因、權利人乙○○、權利範圍二分之一
    之所有權移轉登記，權利人乙○○是否檢附自耕能力證明書，並調閱本院七十八
    年度存字第二五六號、七十九年度存字第一０五九號、八十年度存字第一三０七
    號、八十一年度存字第九二六號、八十二年度存字第一０一六號、八十四年度存
    字第一九一五號、八十六年度存字第一０八五號、八十九年度存字第九五二號提
    存事件卷宗。
    理    由
一、本件被上訴人起訴主張坐落高雄縣旗山鎮○○○段第四十地號土地原為被上訴人
    之父張太山與張森源共有，五十二年十月間，上訴人竟擅自占用張太山所有之部
    份土地，在地上興建如附圖斜線部份所示、門牌號碼高雄縣旗山鎮○○○路七號
    、面積一一八平方公尺未經保存登記建物，並經營大中商店使用，張太山屢次請
    求上訴人拆屋還地均未獲置理，始於五十五年四月間與上訴人丁○○簽訂租借契
    約，約定由上訴人丁○○向張太山承租該建物基地約三八‧四一八坪部份，租期
    回溯自遭占用時即五十二年十月一日起至六十年九月三十日止，且約定租期屆滿
    後經雙方另議換約或買賣，而上訴人於租期屆滿後，從未就續約事宜與張太山洽
    商，亦未另訂新約，張太山甚且於租期屆滿前向上訴人丁○○表示不予續租，是
    雙方租約已經消滅；但上訴人仍繼續占有使用收益本件土地，並將地上建物出租
    卓美華、陳明智使用，嗣本件土地張太山之應有部分已經於六十八年九月間移轉
    登記予被上訴人，爰依民法第七百六十七條之規定，請求卓美華、陳明智自本件
    土地上建物遷出，將占用部分土地返還被上訴人及其他共有人，並請求上訴人共
    同將地上建物拆除，將占用部分土地返還被上訴人及其他共有人，及給付被上訴
    人自起訴時起回溯五年內相當於租金之不當得利新臺幣（下同）九千零七十二元
    ，暨自起訴狀繕本送達上訴人之翌日即八十九年五月二十一日起至清償日止，按
    法定利率計算之利息，以及自起訴時即八十九年五月十二日（原審誤載為八十九
    年五月二十一日）起至清償日止，按月給付被上訴人一百六十一元。
    上訴人則以本件高雄縣旗山鎮○○○段第四十地號土地為私有農地，經被上訴人
    於六十八年九月二十一日以買賣為原因登記取得權利範圍二分之一之所有權，而
    被上訴人乃四十八年六月二十二日出生，斯時仍為在學學生，顯無自耕能力，是
    被上訴人當然不具自耕能力而不能合法取得本件土地之所有權；被上訴人既為無
    自耕能力之在學學生，依法不能登記取得本件私有農地應有部分二分之一，且被
    上訴人並非善意第三人，本不受信賴登記之保護；本件上訴人於五十五年四月二
    十三日向被上訴人之父張太山承租本件土地，約定租期自五十二年十月一日起至
    六十年九月三十日止，租約期滿後，上訴人繼續使用收益本件土地，張太山並表
    示無庸換約，嗣後張太山將其所有之土地應有部份出賣第三人黃朝來，再由黃朝
    來出賣予本件被上訴人，然上訴人居住在高雄縣旗山鎮○○○路七號，被上訴人
    則居住於同路八號，並無不能通知不續租之情形，但被上訴人竟未曾表示反對上
    訴人繼續使用收益本件承租之土地，依法自應視為以不定期限繼續租約；本件上
    訴人已以不定期限與被上訴人繼續租約，並將租金提存於法院，自無庸再給付相
    當於租金之不當得利；以及本件坐落高雄縣旗山鎮○○○段第四十地號土地上、
    如附圖斜線部份所示、門牌號碼高雄縣旗山鎮○○○路七號、面積一一八平方公
    尺未經保存登記建物，乃上訴人丁○○於五十年四月二十三日向共有人之一即被
    上訴人之父張太山承租土地後所興建，上訴人丙○○○並非該建物之起造人，亦
    非該土地承租人，自無從與上訴人丁○○一同拆除地上建物，亦無給付相當於租
    金之不當得利之義務等語，資為抗辯。
二、本件被上訴人起訴主張之事實，業據提出土地登記謄本、土地租借契約書、自來
    水公司各項費款收據、電費收據、照片地價證明書為證，核屬相符，上訴人於被
    上訴人所有之土地上興建如附圖斜線部份所示、門牌號碼高雄縣旗山鎮○○○路
    七號、面積一一八平方公尺未經保存登記建物，並經原審職權勘驗現場並命地政
    機關測量明確，有勘驗筆錄、高雄縣旗山地政事務所八九旗地二字第六０三六號
    覆函暨複丈成果圖立卷足憑，除被上訴人是否具有自耕能力而合法取得本件土地
    應有部分二分之一之所有權、上訴人與被上訴人間是否有未定期限之租賃契約、
    以及上訴人是否業已繳納租金而未受有不當得利、上訴人丙○○○是否為地上建
    物起造人外，均為上訴人所不爭，卓美華、陳明智則經合法通知並未到庭爭執。
    就卓美華、陳明智應自坐落高雄縣旗山鎮○○○段第四十地號土地上、如附圖斜
    線部份所示、門牌號碼高雄縣旗山鎮○○○路七號、面積一一八平方公尺未經保
    存登記建物遷出，將占用部分土地交還被上訴人及其他共有人部分，已經原審為
    對被上訴人有利之判決，而卓美華、陳明智就該部份並未上訴，則該部份業已確
    定，合先敘明。
三、則本件兩造爭執之點厥為：被上訴人是否合法取得本件土地應有部分二分之一之
    所有權、上訴人與被上訴人間是否有未定期限之租賃契約存在、上訴人是否業已
    繳納租金而未受有不當得利、上訴人丙○○○是否為地上建物起造人四部分。茲
    分述如下：
（一）被上訴人是否合法取得本件土地應有部分二分之一之所有權方面：
    １按八十四年三月二十八日修正前之自耕能力證明書之申請及核發注意事項第一
      條、第二條第一款、第三條第一款、第四條、第五條規定：「自耕能力證明書
      （以下簡稱證明書）之申請及核發，應依本注意事項辦理」、「因農地所有權
      買賣，得申請證明書」、「本注意事項所稱農地係指依區域計畫法編定之農牧
      用地」、「證明書由申請人向戶籍所在地鄉（鎮、市、區）公所申請；鄉（鎮
      、市、區）公所為處理證明書之核發，應組成審查小組，審查小組之組成及其
      職掌，由省（市）政府訂之」、「申請人應為符合左列各款規定之現耕農民：
      一、年齡在十六歲以上，七十歲以下之自然人。二、無專任農耕以外之行職業
      或勞動工作者。三、有現耕農地者；前項第二款所稱無專任農耕以外之行職業
      或勞動工作者，以申請人符合左列各款規定者為限：一、戶籍登記職業記載為
      自耕農、半自耕農、佃農、雇農、幫農、果農、園農、農夫、家畜飼有，並檢
      附確無專任其他行職業或實際執行業務之切結書者。其戶籍登記職業記載應在
      六個月以上，但因繼承而變更職業登記者，不受六個月之限制。二、薪資所得
      、營利所得及執行業務所得合計未超過全年基本工資額二倍者，但因農民身分
      而參加農民團體之選任代表或擔任民意機關代表之薪資所得不予計入。其薪資
      所得、營利所得及執行業務所得金額，以稅捐機關所能提供之最近年度者為準
      」，並於同注意事項第六條第一項、第七條就現耕農地、現耕地之現狀、面積
      、使用等為明文之限制。
    ２本件坐落高雄縣旗山鎮○○○段第四十地號土地為一般農業區之農牧用地，有
      土地登記謄本附卷可稽，且為兩造所不爭，依八十九年一月二十六日修正前土
      地法第三十條第一項前段之規定，其所有權之移轉，承受人應以能自耕者為限
      ；而被上訴人為乃四十八年六月二十二日出生，於六十八年九月辦理本件土地
      所有權移轉登記時尚未滿二十歲，但已逾十六歲，此有戶籍謄本可佐，是被上
      訴人於本件土地移轉登記時，已符合自耕能力證明書之申請及核發注意事項第
      五條第一項第一款之規定，並非當然不具有自耕能力。
    ３又私有農地之移轉，修正前土地法既規定承受人以能自耕者為限，地政機關於
      辦理私有農地所有權移轉登記時，必先就承受人是否具有自耕能力一節進行審
      查，必承受人已經戶籍所在地鄉（鎮、市、區）公所審查合格核發自耕能力證
      明書後，始准許承受人辦理私有農地所有權移轉登記，此為眾所周知之事；被
      上訴人辦理本件土地所有權移轉登記時檢附之自耕能力證明書雖因已逾法定保
      管年限而經銷燬、無從調閱，業經本院職權查證屬實，有高雄縣旗山地政事務
      所九十旗地一字第八三八號覆函在卷可考，惟就本件被上訴人辦理所有權移轉
      登記時，應已提出自耕能力證明書一節，已據上訴人當庭坦認無訛，是被上訴
      人辦理本件土地所有權移轉登記時，已經高雄縣旗山鎮公所依上開注意事項審
      查通過核發自耕能力證明書，殆無疑義。
    ４況自耕能力證明書之核發乃申請人戶籍所在地鄉（鎮、市、區）公所依上開行
      政命令就特定具體之申請所為之行政處分，該處分之合法與當否，要非民事法
      院所得審究，而應循行政爭訟程序為爭執。故上訴人空言主張被上訴人不具自
      耕能力、未能合法取得本件土地所有權應有部分二分之一云云，委不足採，被
      上訴人業已合法取得本件土地應有部分二分之一之所有權，而得依民法第七百
      六十七條行使權利。
（二）兩造間有無租賃契約存在方面：
    １按租貸定有期限者，其租貸關係，於期限屆滿時消滅；租賃期限屆滿後，承租
      人仍為租賃物之使用、收益，而出租人不即表示反對之意思者，視為以不定期
      限繼續契約，民法第四百五十條第一項、第四百五十一條分別定有明文。
    ２查本件土地原所有人張太山與上訴人丁○○間租約定有自五十二年十月一日起
      至六十年九月三十日止之期限，期限屆滿後雙方並未換約或另訂租約，此有該
      紙土地租借契約書在卷可稽，且為兩造所不爭，是依法張太山與上訴人丁○○
      間租賃契約已於六十年九月底時因期限屆滿消滅；雖上訴人主張曾與張太山商
      訂續約且張太山表示無庸換約云云，然為被上訴人所否認，上訴人復未能提出
      任何證據以實其說，是尚難認雙方曾續訂租約。
    ３上訴人雖併以租約期滿後，其等繼續使用收益本件土地，嗣後張太山將其所有
      之土地應有部份出賣第三人黃朝來，再由黃朝來出賣予本件被上訴人，然上訴
      人居住在高雄縣旗山鎮○○○路七號，被上訴人則居住於同路八號，並無不能
      通知不續租之情形，但被上訴人竟未曾表示反對上訴人繼續使用收益本件承租
      之土地，依法自應視為以不定期限繼續租約云云置辯，惟為被上訴人所否認，
      被上訴人主張張太山於租期屆滿前即向上訴人丁○○表示不予續租，核與證人
      即張太山配偶張蕭枝猛之證述一致，且民法第四百五十一條規定旨在防止出租
      人於租期屆滿後，明知承租人就租賃物繼續使用收益而無反對之表示，過後忽
      又主張租賃關係消滅，使承租人陷於窘境而設，並非含有必須於租期屆滿時，
      始得表示反對之意義存在，於訂約之際，訂明期滿後絕不續租，或續租應另訂
      契約者，仍難謂不發生阻止續約之效力，最高法院五十五年度臺上字第二七六
      號、八十三年度臺上字第三０六五號著有判例可資參照，而本件張太山與上訴
      人丁○○間土地租借契約書第二條已明文約定「租借期間自五十二年十月一日
      起至六十年九月三十日止共八年，期滿後經雙方另議換約或買賣」，揆諸前揭
      判例說明，本件張太山與上訴人丁○○間租賃契約並無民法第四百五十一條規
      定之適用，不因上訴人之繼續占有使用收益而視為以不定期限繼續租約，已堪
      認定。
    ４張太山與上訴人丁○○間租賃契約既已於租期屆滿時消滅，被上訴人於六十八
      年九月登記取得本件土地應有部分二分之一所有權，自亦無民法第四百二十五
      條第一項之適用，兩造間仍無租賃契約存在，上訴人並無占有、使用、收益本
      件土地之權利。
（三）按所有人對於無權占有或侵奪其所有物者，得請求返還之；各共有人對於第三
      人，得就共有物之全部為本於所有權之請求，但回復共有物之請求，僅得為共
      有人全體之利益為之，民法第七百六十七條前段、第八百二十一條分別定有明
      文。本件被上訴人為坐落高雄縣旗山鎮○○○段第四十地號土地合法共有人之
      一，上訴人與被上訴人間並無租賃契約存在，而上訴人丁○○於被上訴人共有
      之土地上搭建如附圖斜線部分所示、面積一一八平方公尺、門牌號碼為高雄縣
      旗山鎮○○○路七號之建物，前已述及，則被上訴人依民法第七百六十七條之
      規定，請求上訴人丁○○將該建物拆除，將占用部分土地返還被上訴人暨其他
      共有人，自屬有據。至上訴人丙○○○部分，被上訴人雖主張該地上建物為上
      訴人丁○○與丙○○○所共同興建，然為上訴人否認，上訴人自承該建物為上
      訴人丁○○個人興建，僅由上訴人丙○○○用以經營大中商店，並由上訴人共
      同將該建物出租卓美華、陳明智使用，是上訴人丙○○○仍就本件土地為無權
      占有、使用、收益，而負有交還占有土地予被上訴人及其他共有人之義務，僅
      係非該地上建物之起造人，無從與上訴人丁○○共同將地上建物拆除。
（四）上訴人是否業已繳納租金而未受有不當得利方面：
    １無法律上原因而受利益，致他人受損害者，應返還其利益，民法第一百七十九
      條前段亦有明定，是本件被上訴人所得請求之範圍，應以上訴人所受之利益為
      度，合先敘明。
    ２無權占用他人之土地，可能獲得相當於租金之利益，為社會通常之觀念，最高
      法院六十一年臺上字第一六九五號著有判例可參；又租用基地建築房屋，其租
      金之限制依土地法第一百零五條準用同法第九十七條之規定，以不超過土地及
      建築改良物申報總價額年息百分之十為限。所謂土地總價額，依土地法施行法
      第二十五條之規定，係以法定地價為準，而法定地價，依土地法第一百四十八
      條，係土地所有人依該法規定所申報之地價；此項計收租金之規定，於損害賠
      償事件雖非當然一體適用，然未嘗不可據為計算賠償之標準。又所謂年息百分
      之十為限，乃指基地租金之最高限額而言，並非必須照申報價額年息百分之十
      計算之，尚須斟酌基地之位置，工商繁榮程度、使用人利用基地之經濟價值、
      所受利益、彼等關係及社會感情等情事，以為決定。
    ３本件上訴人丁○○興建、如附圖斜線部份所示、門牌號碼高雄縣旗山鎮○○○
      路七號、面積一一八平方公尺未經保存登記建物，坐落高雄縣旗山鎮○○○段
      第四十地號土地上，該地自八十三年七月一日起至八十六年六月三十日止，申
      報地價為每平方公尺二百八十元，自八十六年七月一日起至八十九年五月止，
      申報地價為每平方公尺三百二十八元，有地價證明書附卷可按，原審審酌申報
      地價較諸一般土地市場價值低出甚多等情，認為上訴人就被上訴人土地所受相
      當於租金之利益，以按土地申報地價年息百分之十計算為相當，自無不合。
    ４又各共有人對於第三人，得就共有物之全部為本於所有權之請求，民法第八百
      二十一條固有明文，然所謂「本於所有權之請求」乃指民法第七百六十七條所
      規定之物權請求權而言，最高法院二十八年上字第二三六一號、院字第一九五
      ０號著有判例可資參照，是共有物所生對於第三人之不當得利返還、損害賠償
      請求權等債權請求權，各共有人僅得按其應有部分請求之。本件被上訴人就坐
      落高雄縣旗山鎮○○○段第四十地號土地之應有部份為二分之一，此為兩造所
      不爭，並有土地登記謄本可憑，揆諸上揭判例、法條，被上訴人就本件土地得
      按其應有部分二分之一請求上訴人返還或賠償相當於租金之不當得利。
    ５則被上訴人依民法第一百七十九條之規定，請求上訴人給付自起訴之翌日即八
      十九年五月十二日起回溯五年、按被上訴人所有土地應有部分比例及上訴人占
      用土地面積計算、相當於租金之不當得利共計九千零七十二元（計算式詳如附
      表），及自起訴狀繕本送達上訴人之翌日即八十九年五月二十一日起至清償日
      止，按週年利率百分之五計算之利息，以及自起訴日即八十九年五月十二日（
      原審誤載為八十九年五月二十一日）起至上訴人丁○○將地上物拆除、與上訴
      人丙○○○共同將土地交還被上訴人及其他共有人時止，按月給付被上訴人一
      百六十一元（計算式詳如附表），要屬有據。
    ６至上訴人雖業將「租金」提存法院，此為兩造所不爭，且經本院職權調閱本院
      七十八年度存字第二五六號、七十九年度存字第一０五九號、八十年度存字第
      一三０七號、八十一年度存字第九二六號、八十二年度一０一六號、八十四年
      度存字第一九一五號、八十六年度存字第一０八五號、八十九年度存字第九五
      二號提存事件卷宗審認無訛，然兩造間既無租賃關係，前已敘明，上訴人之提
      存自不生清償之效力，上訴人仍受有相當於租金之不當得利尚未返還。
四、從而，被上訴人依民法第七百五十七條、第一百七十九條、第一百八十一條之規
    定，請求上訴人丁○○將坐落高雄縣旗山鎮○○○段第四十地號土地上、如附圖
    斜線部份所示、門牌號碼高雄縣旗山鎮○○○路七號、面積一一八平方公尺未經
    保存登記建物拆除，與上訴人丙○○○共同將占用部分土地返還被上訴人及其他
    共有人，及共同給付被上訴人自起訴時起回溯五年內相當於租金之不當得利九千
    零七十二元，暨自起訴狀繕本送達上訴人之翌日即八十九年五月二十一日起至清
    償日止，按法定利率計算之利息，以及自起訴時即八十九年五月十二日（原審誤
    載為八十九年五月二十一日）起至清償日止，按月給付被上訴人一百六十一元，
    洵屬正當，原審命上訴人如數給付，並無違誤，上訴意旨就該部分求為廢棄，顯
    無理由，應予駁回；惟上訴人蕭紅金連既非本件地上建物起造人，前已述及，被
    上訴人起訴亦未請求上訴人連帶給付相當於租金之不當得利，則原審命上訴人蕭
    紅金連共同將地上建物拆除，以及命上訴人連帶返還相當於租金之不當得利，及
    該等部分之假執行宣告部分，確有違誤，上訴意旨就該部分求為廢棄，為有理由
    ，爰廢棄該部分之裁判，另為諭知如主文第二項所示。
五、本件事證已臻明確，兩造其餘攻擊防禦方法及所提證據，於本判決結果不生影響
    ，爰不一一論述，併此敘明。
六、據上論結，本件上訴一部有理由、一部無理由，依民事訴訟法第四百三十六條之
    一第三項、第四百四十九條第一項、第四百五十條、第七十九條但書、第八十五
    條第一項前段判決如主文。
中      華      民      國    九十      年      四      月     十七     日
                              臺灣高雄地方法院民事第一庭
~B審判長法官  謝靜雯
~B法      官  林靜梅
~B法      官  洪文慧
右為正本係照原本作成。
本判決不得上訴。
中      華      民      國    九十      年      四      月     十七     日
~B法院書記官  陳惠玲
~F0
~T32
★附表：上訴人應給付被上訴人相當於租金之不當得利計算式（新臺幣＼元）
（占用土地面積）×（申報地價）×10%×（占用期間＼月）×（應有部分）÷12
     118㎡      ×    280     ×10%×（ 25＋ 18＼30）×    0.5     ÷12
 ＝（八十四年五月十三日起至八十六年六月三十日止相當於租金之不當得利）
 ＝ 3524.26≒ 3524
（占用土地面積）×（申報地價）×10%×（占用期間＼月）×（應有部分）÷12
     118㎡      ×     328    ×10%×（ 34＋ 12＼30）×    0.5     ÷12
 ＝（八十六年七月一日起至八十九年五月十二日止相當於租金之不當得利）
 ＝ 5547.57≒ 5548
 合計  3524＋5578＝9072
（占用土地面積）×（申報地價）×10% ×（應有部分）÷12
     118㎡      ×    328     ×10% ×    0.5     ÷12
 ＝（上訴人每月不當得利數額）
 ＝   161.26≒161
★附圖：複丈成果圖


司法院資訊處製作；財團法人民間司法改革基金會備份。
